臺灣彰化地方法院民事判決　96年度訴字第271號
原　　　告　甲○○
訴訟代理人　黃茂松律師
被　　　告　戊○
　　　　　　乙○○
　　　　　　丙○○
兼上二人共同
訴訟代理人　丁○○
上列當事人間請求分割共有物事件，本院於民國96年6月27日言
詞辯論終結，判決如下：
    主  文
兩造共有坐落彰化縣員林鎮○○段七０二地號、地目田、面積二
四一九平方公尺之土地，應予分割為如附圖即彰化縣員林地政事
務所民國九十六年五月二十三日複丈成果圖所示，即編號七０二
-A部分，面積六０四點七五平方公尺之土地分歸被告戊○取得；
編號七０二-B部分，面積一二０九點五平方公尺之土地分歸原告
取得；編號七０二-C部分，面積二０一點五八平方公尺之土地分
歸被告乙○○取得；編號七０二-D部分，面積二０一點五八平方
公尺之土地分歸被告丙○○取得；編號七０二-E部分，面積二０
一點五九平方公尺之土地分歸被告丁○○取得。
訴訟費用由兩造按附表所示之比例負擔。
    事實及理由
壹、原告起訴主張：
  一、坐落彰化縣員林鎮○○段702地號、地目田、面積2,419平
      方公尺之土地，分別為兩造所共有，兩造應有部分比例詳
      如附表所示。系爭土地使用分區雖為特定農業區，使用地
      類別為農牧用地，然原告於民國88年5月24日以分割繼承
      為登記原因，取得系爭土地應有部分，故系爭土地於89年
      1月4日前即為原告與被告戊○所共有，從而系爭土地係屬
      農業發展條例89年1月4日修正施行前之共有耕地，依農業
      發展條例第16條第1項第4款規定得分割為單獨所有。又兩
      造就系爭土地並無不分割之協議，亦無因物之使用目的而
      不能分割之情事，惟共有人未能協議分割，爰依民法第82
      3條第1項、第824條第2項規定請求分割系爭土地，其分割
      方法請求依鈞院96年5月2日言詞辯論期日抽籤之結果，即
      依附圖彰化縣員林地政事務所96年5月23日土地複丈成果
      圖所示分割方案分割。並聲明：如主文所示。
  二、雖被告戊○主張橫向分割，惟橫向分割將有袋地問題，若
      留路則對被告乙○○、丙○○、丁○○不公平，且靠裡邊
      之土地價值較低，各共有人所分得土地會有價值差異。另
      同意以抽籤方式決定分配之位置，附圖之分割方案即以鈞
      院96年5月2日言詞辯論期日抽籤之結果製作。
貳、被告戊○陳稱：同意原告之方案，但不同意現在分割，因被
    告戊○現無力分擔分割費用。並聲明：原告之訴駁回。
參、被告丁○○、乙○○、丙○○則以：同意以抽籤之方式決定
    分配之位置，並同意原告之方案。並聲明：請求依法判決。
肆、得心證之理由：
  一、本件原告主張彰化縣員林鎮○○段702地號、地目田、使
      用類別為農牧用地、面積2,419平方公尺之土地為兩造所
      有共有，各共有人之應有部分比例詳如附表所示。系爭土
      地無因物之使用目的不能分割或定有不分割期限之情形，
      兩造無法協議分割等情，有原告提出之土地登記謄本及地
      籍圖為證，且為被告戊○、丁○○、乙○○、丙○○所不
      爭執，堪認原告此部分之主張為真實。按各共有人，得隨
      時請求分割共有物。但因物之使用目的不能分割或契約訂
      有不分割之期限者，不在此限，民法第823條定有明文。
      又按每宗耕地分割後每人所有面積未達0.25公頃者，不得
      分割。但本條例中華民國89年1月4日修正施行後所繼承之
      耕地，得分割為單獨所有。本條例89年1月4日修正施行前
      之共有耕地，得分割為單獨所有。又按耕地：指依區域計
      畫法劃定為特定農業區、一般農業區、山坡地保育區及森
      林區之農牧用地，農業發展條例第16條第1項第3、4款及
      第3條第11項分別定有明文。查依據原告所提出之土地登
      記謄本，系爭土地屬特定農業區內之農牧用地，面積2,
      419平方公尺，共有人5人，有農業發展條例第16條之適用
      。又被告乙○○、丙○○、丁○○均於89年6月22日以繼
      承為原因繼承系爭土地，係於89年1月4日後繼承系爭土地
      ，而原告及被告戊○均係於於89年1月4日以前即共有系爭
      土地，依農業發展條例第16條第1項第3、4款規定，仍得
      分割為單獨所有。系爭土地既無不能分割之情形，且無不
      為分割之約定，被告戊○抗辯其無力分擔分割費用不同意
      現在分割云云，尚屬無據，是以原告依民法第823條規定
      請求分割系爭土地，於法有據，應予准許。
  二、至分割方案，本院審酌：(1)系爭土地呈東北西南向長方形
      ，西南邊面臨彰化縣員林鎮○○路，東南、西北、東北邊
      與訴外人所有土地相鄰，而系爭土地上並無建物，為一廢
      耕農地等情，業據本院會同彰化縣員林地政事務所測量員
      到場勘驗屬實，並製有勘驗筆錄在卷可稽。(2)本院審酌原
      告提出之方案，各共有人分得之土地均直接面臨馬路，無
      對外聯絡問題，且均與各共有人應有部分相符。而兩造所
      分配之位置亦係依96年5月2日言詞辯論期日抽籤之結果而
      決定，自屬公平，而被告亦同意依96年5月2日抽籤之結果
      為分割，故本院認原告主張之方案即如附圖所示之分割方
      案應屬適當，爰判決如主文所示。
伍、訴訟費用負擔之依據：民事訴訟法第78條、第80條之1。
中　　華　　民　　國　　96　　年　　6 　　月　　29　　日
                  民事第二庭    法　官　詹秀錦
以上正本係照原本作成。
如對判決上訴，應於判決送達後20日內向本院提出上訴狀（須附
繕本）。
中　　華　　民　　國　　96　　年　　7 　　月　　2 　　日
                      　　　    書記官　陳秀香
附表：
┌──┬─────┬─────────┐
│編號│共有人姓名│應有部分及訴訟費用│
│    │          │負擔之比例        │
├──┼─────┼─────────┤
│１  │戊○      │   1/4            │
├──┼─────┼─────────┤
│２  │甲○○    │   1/2            │
├──┼─────┼─────────┤
│３  │乙○○    │   1/12           │
├──┼─────┼─────────┤
│４  │丙○○    │   1/12           │
├──┼─────┼─────────┤
│５  │丁○○    │   1/12           │
└──┴─────┴─────────┘
